---
title: "PEC2-Análisis de Datos de Ultrasecuenciación"
subtitle: "Análisis de Datos Ómicos"
author: "Alba Moya Garcés"
date: '`r format(Sys.Date(),"%e de %B, %Y")`'
output: 
  pdf_document:
    toc: yes
    toc_depth: 4
    fig_caption: yes
urlcolor: blue
language: es
nocite: |
  @*
bibliography: biblio_PEC2.bib
---

```{r setup, include=FALSE}
knitr::opts_chunk$set(echo = FALSE, comment=FALSE, cache=TRUE, warning=FALSE, message=FALSE, fig.width = 7, fig.height = 7, fig.cap = TRUE)
```


```{r require_packages}
require(rstudioapi)

```

#Pipeline

1. Definición de los datos tal como se ha descrito en el párrafo anterior
2. Preprocesado de los datos: filtraje y normalización
3. Identificación de genes diferencialmente expresados
4. Anotación de los resultados
5. Busca de patrones de expresión y agrupación de las muestras (comparación entre las
distintas comparaciones).
6. Análisis de significación biológica (“Gene Enrichment Analysis”)

#Abstract
#Objetivos
#Material

El código completo para desarrollar este análisis, o cualquier otro a partir de su adaptación, puede descargarse del siguiente repositorio de *GitHub*:

[https://github.com/albamgarces/analisis-de-datos-de-RNA-seq.git](https://github.com/albamgarces/analisis-de-datos-de-RNA-seq.git). 

##Software


Se realizó este análisis utilizando el lenguaje `r version$version.string` R en la interfaz RStudio versión 1.1.456 y las librerías desarrolaldas para este tipo de análisis por el proyecto Bioconductor.
El programa estadístico R se puede descargar desde la página web del [proyecto CRAN](https://cran.r-project.org/index.html) (The Comprehensive R Archive Network) siguiendo las indicaciones.
R-Studio puede descargarse desde su página web <https://www.rstudio.com/>.

Finalmente, las librerías adicionales necesarias para llevar a cabo este análisis se obtuvieron del proyecto Bioconductor versión `r BiocManager::version()`, el cuál se instala junto con algunos paquetes básicos mediante el siguiente código:

```{r BioconductorInstalling, echo=TRUE}
if (!requireNamespace("BiocManager", quietly = TRUE))
     install.packages("BiocManager")
BiocManager::install()
```

##Datos

Los archivos `counts.csv` y `targets.csv`contienen la información de un estudio obtenido del repositorio del proyecto  [GTEx](https://www.gtexportal.org/home/) (Genotype-Tissue Expression). Encontramos los datos de expresión (RNA-seq) pertenecientes a un análisis del tiroide donde se comparan tres tipos de infiltración en 292 muestras:

- tejidos no infiltrados (NIT): 236 muestras
- infiltración focalizada (SFI): 42 muestras
- infiltración linfoide extensiva (ELI): 14 muestras



#Métodos

## Preparación del área de trabajo:

Para llevar a cabo el análisis, se debe gestionar una gran cantidad de archivos entre aquesllos que ocupan los datos originales y los generados durante su análisis. Es por ello que siempre se debería comenzar creando als carpetas necesarias para simplificar la ruta de trabajo. Se recomienda generar una **carpeta principal** con el nombre de nuestro proyecto en cuyo interior alojaremos una carpeta con los archivos de **datos** y otra con los **resultados** generados del análisis

Estas carpetas las genereamos rápidamente desde el explorador de archivos o la consola de cualquiera de los sistemas operativos usuales. Desde R también podemos generar estas subcarpetas mediante el siguiente código:


```{r Carpetas, eval=FALSE, echo=TRUE}
setwd(".")
dir.create("data")
dir.create("results")
```



##Instalación de paquetes en R

A continuación se muestran los paquetes necesarios fpara este estudio que requieren instalación:

```{r instalacionPaquetes, echo=TRUE}
# UNCOMMENT IF INSTALL REQUIRES
##install.packages("readr")
##install.packages("sampling")
# install.packages("knitr")
#install.packages("cluster")
# install.packages("gplots")
# install.packages("ggplot2")
# install.packages("ggrepel")
# install.packages("BiocManager")
# BiocManager::install("oligo")
# BiocManager::install("arrayQualityMetrics")
# BiocManager::install("pvca")
# BiocManager::install("pacman")
# BiocManager::install("geneplotter")
# BiocManager::install("org.Dm.eg.db")
# BiocManager::install("limma")
# BiocManager::install("genefilter")
# BiocManager::install("drosophila2.db")
# BiocManager::install("ReactomePA")
```

##Lectura y selección de los datos

Importamos los archivos proporcionados a R. 
El archivo `targets` contiene las 292 muestras identificadas por un número según sean provenientes de tejidos NIT (1), SFI (2) o ELI (3).

```{r read_targets}
targets <- read.csv("data/targets.csv", head=T)
kable(head(targets[,c(3,4,6,7,8)]))
```

El archivo `counts` contempla las 292 muestras como variables y nos informa del número de veces que se ha detectado cada uno de los 56202 genes identificados en la primera columna. 

```{r read_counts, fig.cap= "Fragmento de la tabla de datos count"}
counts <- read.csv2("data/counts.csv", head=T, row.names = 1)
kable(head(counts[,1:2]), caption = "Fragmento de la tabla de datos `count`")
```

Con el fin de simplificar el análisis, se decidió seleccionar aleatoriamente 10 muestras de cada tipo de tejido.

```{r}
library(sampling)
library(knitr)
set.seed(1234)
selected <- strata(targets, c("Group"), size=c(10,10,10), method = "srswor")
muestreo <- getdata(targets, selected)
muestreo <- muestreo[,1:10]

kable(muestreo[,c(3,6,7,9)])
```

```{r seleccion_muestras}
targets_NIT <- targets[targets$Group=="NIT",]
```


##Control de calidad de los datos




#Resultados
#Discusión
#Bibliografía